【裁判字號】    89,重上,15
【裁判日期】    890718
【裁判案由】    分割共有物
【裁判全文】
臺灣高等法院臺中分院民事判決  八十九年度重上字第十五號
      上  訴  人  乙○○
                  丁○○
                  甲○○
      被上訴  人  丙○○○
      訴訟代理人  黃文崇    律師
右當事人間分割共有物事件，上訴人對於中華民國八十八年十一月十七日臺灣臺中地
方法院八十八年重訴字第四○二號第一審判決提起上訴，本院判決如左：
      主      文
上訴駁回。
第二審訴訟費用由上訴人乙○○負擔百分之十三、上訴人甲○○負擔百分之十一、上
訴人丁○○負擔百分之六，餘由被上訴人負擔。
      事      實
甲、上訴人方面：上訴人丁○○未於言詞辯論期日到場，據其於準備程序期日所為聲
    明、陳述，及上訴人乙○○、甲○○二人所為之聲明、陳述如左：
一、聲明：上訴人乙○○、甲○○、丁○○均求為判決：
  （一）原判決廢棄。
  （二）兩造共有坐落臺中縣后里鄉○○段三一三地號、地目建、面積○．三五八九
        八公頃土地，依附圖丙案所示方法分割，其中Ｌ部分面積○．四八四二公頃
        分歸上訴人乙○○取得；Ｏ部分面積○．四一八八平方公尺分歸上訴人甲○
        ○取得；Ｎ部分面積○．二三三七公頃分歸上訴人丁○○取得；Ｋ部分面積
        ○．○○四六九八公頃，Ｍ部分面積○．○○九九四二公頃，Ｐ部分面積○
        ．○○九八九一公頃，均分歸被上訴人丙○○○取得。
二、陳述：除與原判決所載相同部分予以引用外，補述略稱：
  （一）原審依附圖甲案所示方法分割，則兩造所分得之土地，其地形均呈傾斜形狀
        ，將來難以利用，若採丙案所示方法分割，則兩造所分得之土地，其地形較
        為方正，利用價值較高。
  （二）系爭土地與三豐路間尚有訴外人所有之同段三一二地號及三一九地號，不論
        採取何方案分割，分得角地者如欲在該角地上建屋，需與訴外人即同段三一
        二地號及三一九地號土地所有權人合併使用後，方得建築合法之房屋，因此
        ，因分割取得角地者，其土地之價值並不較其餘共有人所取得之其他地價值
        高，上訴人認為不必相互補償。
  （三）上訴人乙○○在附圖乙案及丙案斜線部分土地上所建房屋，原係出租與訴外
        人劉俊明經營榮泰機車行，該機車行已於八十九年五月間搬遷完畢。
  （四）上訴人乙○○另陳稱：伊在系爭土地之東側建有鋼筋混凝土造一層房屋一棟
        ，門牌號碼為台中縣后里鄉○○路三四六號，該屋原係出租與訴外人劉俊明
        經營榮泰機車行，租期至八十九年二月二十八日屆滿，承租人已於八十九年
        五月間遷讓，承租人在系爭土地上所堆放之機車零件，亦已全部搬遷。上訴
        人乙○○所建之上述房屋尚可居住使用，若依甲案所示方法分割，上述房屋
        之後段及前段之左側部分勢必拆除，無法再利用該屋居住，顯屬浪費。
  （五）上訴人甲○○、丁○○均另陳稱：分割分得之土地位置希望相鄰，以便日後
        二人得以合併使用。
  （六）分割後，兩造所分得之土地均面臨道路，價值差異不大，不必相互補償。
三、證據：除引用原審立證方法外，補提：房屋租賃契約書影本一件為證。
乙、被上訴人方面：
一、聲明：求為判決：駁回對造之上訴。
二、陳述：除與原判決所載相同部分予以引用外，補述略稱：
  （一）系爭土地為商業區土地，西側面臨三豐路，路寬三十公尺，南側面臨甲后路
        ，路寬十八公尺，若分割取得面臨三豐路及甲后路之角地者，因路寬七公尺
        以上之計畫道路應設騎樓，其最小建築面積，依臺灣省畸零地使用規則第三
        條附表二之規定，正面路寬超過二十五公尺及超過十五公尺至二十五公尺之
        基地，其側面應留設騎樓，基地分別為最小深度一八點○○公尺，最小寬度
        七點六○公尺（合最小面積一三六點八平方公尺）及最小深度一五點○○公
        尺，最小寬度七點六○公尺（合最小面積一一四平方公尺），若分割取得之
        土地僅一面臨路者，為一般建築用地，依上述規則第三條附表一之規定，正
        面路寬超過二十五公尺者，其建築土地面積最小深度一八點○○公尺，最小
        寬度四點五○公尺（合最小面積八十一平方公尺），正面路寬超過十五公尺
        未達二十五公尺者，其建築面積最小深度一五點○○公尺，最小寬度四點五
        公尺（合最小面積六七點五平方公尺），系爭土地自應按上述規定分割，將
        來方能建屋取得使用執照，充分利用。
  （二）系爭土地如依丙案所示方法分割，則被上訴人所分得之Ｋ部分土地為畸零地
        ，無法建屋使用，而上訴人乙○○所分得之Ｌ部分土地，其面寬僅三點三公
        尺，深度僅九點五四公尺，上訴人甲○○所分得之Ｏ部分土地，其面寬僅四
        點三九公尺，深度僅九點五五公尺，上訴人丁○○所分得之Ｎ部分土地，其
        面寬僅二點四五公尺，深度僅九點五四公尺，依台灣省畸零地使用規則第三
        條附表一之規定，上訴人三人所分得之土地，其寬度及深度均有不足，無法
        建屋使用。
  （三）系爭土地如按甲案所示方法分割，則被上訴人所分得之Ｄ部分土地，雖係兩
        面臨路，但所分得之Ｄ部分土地與現有三豐路間，尚有同段三一二地號及三
        一九地號土地，該二筆土地非屬被上訴人所有，被上訴人如欲在分割取得之
        Ｄ部分土地上建屋使用，則需與該二筆土地合併，方得建屋，是被上訴人所
        分得之土地，其價值並未較上訴人三人所分得之土地價值高，應無相互補償
        之必要。
  （四）上訴人乙○○在附圖乙案及丙案斜線部分土地上所建房屋，原係出租與訴外
        人劉俊明經營榮泰機車行，該機車行已於八十九年五月間搬遷完畢。
  （五）系爭土地之毗鄰地，其中三一九地號編為商業區用地外，其餘三一四、三
        一七、三一八、三二○、三二一等地號土地，均編定為道路預定地。
  （六）被上訴人在系爭土地西北端建有未編門牌號碼之一層烤漆鐵皮屋，自己經營
        寵物販賣店，分割後，該建物不保留，被上訴人另在系爭土地南側建有鐵架
        石棉瓦蓋房屋，現因火災而燒燬，為廢棄物。
三、證據：除引用原審立證方法外，補提：地籍圖謄本、土地分區使用證明書各一張
    、土地登記簿謄本十四張為證。並聲請履勘現場。
      理      由
一、本件分割共有物之訴，其訴訟標的對於乙○○、甲○○、丁○○三人有法律上之
    利害關係，必需合一確定，原審判決後，乙○○提起上訴，其效力及於甲○○、
    丁○○，應逕列該二人為上訴人。又上訴人丁○○經合法通知未於言詞辯論日到
    場，核無民事訴訟法第三百八十六條各款所列之情形，爰依被上訴人之聲請，由
    其一造辯論而為判決。
二、被上訴人主張：坐落臺中縣后里鄉○○段三一三地號、地目建、面積○．三五八
    九八公頃土地（以下稱系爭土地），為兩造所共有，伊之應有部分為二四○分之
    一六四，上訴人乙○○、甲○○、丁○○之應有部分依序為：六六六七五分之八
    九九四、六十分之七、二六六六七五分之四三四一，兩造並無不分割之約定，系
    爭土地亦無不能分割之情形，而兩造復未能達成協議分割，伊自得訴請判決分割
    ，求為依附圖甲案所示方法分割之判決。
三、上訴人則以：原審依附圖甲案所示方法分割，則兩造所分得之土地，其地形均呈
    傾斜形狀，將來難以利用，若採丙案所示方法分割，則兩造所分得之土地，其地
    形較為方正，利用價值較高等語，資為抗辯。
四、查：坐落臺中縣后里鄉○○段三一三地號、地目建、面積○．三五八九八公頃土
    地，為兩造所共有，被上訴人之應有部分為二四○分之一六四，上訴人乙○○、
    甲○○、丁○○之應有部分依序為：六六六七五分之八九九四、六十分之七、二
    六六六七五分之四三四一。系爭土地經編定為商業區用地，兩造就系爭土地並無
    不分割之約定，系爭土地亦無不能分割之情形等情，為兩造所不爭，並有土地登
    記簿謄本、台中縣后里鄉公所八十八年三月二十三日88后鄉建字第一二九號函核
    發之分區使用證明書附卷足憑（見原審八十八年沙調字第九四號卷第五至七頁、
    八十八年重訴字第四○二號卷第四十四、四十五頁）（土地登記簿謄本原係將系
    爭土地所有人丁○○誤載為葉晴三，嗣已更正為丁○○，詳見原審八十八年沙調
    字第九四號卷第五頁及原審八十八年重訴字第四○二號卷第四十四頁），自屬真
    實。
五、系爭土地之西側面臨三豐路，路寬三十公尺，南側面臨甲后路，路寬十八公尺，
    東側如附圖丙案編號Ｋ、Ｌ所示部分有上訴人乙○○所建門牌號碼台中縣后里鄉
    ○○路三四六號鋼筋混凝土造一層房屋一棟，出租與訴外人劉俊明經營榮泰機車
    行，租期至八十九年二月二十八日屆滿，承租人已於八十九年五月間遷讓，承租
    人在系爭土地上所堆放之機車零件，亦已全部搬遷，上訴人乙○○陳稱系爭土地
    分割後，該屋希望保留。被上訴人在系爭土地西北端建有未編門牌號碼之一層烤
    漆鐵皮屋，自己經營寵物販賣店，分割後，被上訴人表示該建物不保留，被上訴
    人另在系爭土地南側建有鐵架石棉瓦蓋房屋，現因火災而燒燬，為廢棄物。被上
    訴人另在系爭土地之西南側堆置貨櫃，分割後願意自行搬遷等情，業經兩造陳述
    在卷，並經原審法院囑託臺中縣豐原市地政事務所派員會同到場勘驗明確，製有
    土地複丈成果圖及原審、本院到場履堪屬實，製有勘驗筆錄在卷可稽，復有上訴
    人所提之房屋租賃契約書一件可考（見原審八十八年重訴字第四○二號卷第十九
    至二十六頁、本院卷第八十七至九十四頁）。
六、被上訴人主張依附圖甲案所示方法分割，上訴人乙○○、甲○○、丁○○則主張
    依附圖丙案所示方法分割。依甲案之分割方法，上訴人乙○○、甲○○、丁○○
    所分得之土地均面臨甲后路，被上訴人分得之土地則兩面臨路，即西側面臨三豐
    路，南側面臨甲后路。按系爭土地為商業區土地，西側面臨三豐路，路寬三十公
    尺，南側面臨甲后路，路寬十八公尺，若分割取得面臨三豐路及甲后路之角地者
    ，因路寬七公尺以上之計畫道路應設騎樓，其最小建築面積，依臺灣省畸零地使
    用規則第三條附表二之規定，正面路寬超過二十五公尺及超過十五公尺至二十五
    公尺之基地，其側面應留設騎樓，基地分別為最小深度一八點○○公尺，最小寬
    度七點六○公尺（合最小面積一三六點八平方公尺）及最小深度一五點○○公尺
    ，最小寬度七點六○公尺（合最小面積一一四平方公尺），若分割取得之土地僅
    一面臨路者，為一般建築用地，依上述規則第三條附表一之規定，正面路寬超過
    二十五公尺者，其建築土地面積最小深度一八點○○公尺，最小寬度四點五○公
    尺（合最小面積八十一平方公尺），正面路寬超過十五公尺未達二十五公尺者，
    其建築面積最小深度一五點○○公尺，最小寬度四點五○公尺（合最小面積六七
    點五平方公尺），若依甲案所示方法分割，則：
  （一）被上訴人所分得之編號Ｄ部分土地及上訴人乙○○、甲○○、葉勝二所分得
        之編號Ａ、Ｂ、Ｃ所示之土地，其地形均屬方正完整，且均面臨道路，而無
        如乙、丙案所示分割方法，分割後之土地地形不完整，難為有效利用之情形
        。
  （二）上訴人乙○○、甲○○、葉勝二所分得之編號Ａ、Ｂ、Ｃ所示之土地，均面
        臨十八公尺寬之甲后路，其土地深度（依序）為十五點九四公尺，十六點零
        六公尺，十六點一二公尺，均大於上述臺灣省畸零地使用規則所規定之最小
        深度十五公尺，日後如欲在上述土地上建屋，其土地之深度即能符合法規規
        定。
  （三）上訴人乙○○、甲○○、葉勝二所分得之編號Ａ、Ｂ、Ｃ所示之土地，其寬
        度雖均未達臺灣省畸零地使用規則所規定之最小寬度四點五公尺，惟此乃上
        訴人三人之應有部分較小所致，不論依何方案分割，上訴人三人所分得之土
        地，在合乎最小建築深度之情形下，均無法兼顧其土地面寬達到上述法規所
        定最小建築面寬，此種情形，上訴人唯有依臺灣省畸零地使用規則第十一條
        之規定，合併使用，方能建屋，而上訴人甲○○、丁○○均陳稱：分割分得
        之土地位置希望相鄰，以便日後二人得以合併使用等語（見本院卷第二十四
        頁反面、五十頁正面），甲案所示分割方法，將上訴人三人分得之土地位置
        均相鄰，日後上訴人乙○○、甲○○、葉勝二所分得之編號Ａ、Ｂ、Ｃ所示
        之土地予以合併使用，則三筆土地合併後，土地之深度（以最淺者而言）已
        達十五點九四公尺，寬度達七點四一公尺（ 即3.18+2.72+1.51=7.41），合
        乎臺灣省畸零地使用規則所定最小寬度四點五公尺及最小深度十五公尺之規
        定。上訴人乙○○、甲○○所分得之Ａ、Ｂ部分土地，亦得合併使用，合併
        後，土地之深度（以最淺者而言）已達十五點九四公尺，寬度達五點九公尺
        （即3.18+2.72=5.9 ），亦合乎臺灣省畸零地使用規則所定最小寬度四點五
        公尺及最小深度十五公尺之規定。
  （四）依甲案所示方法分割，上訴人乙○○在系爭土地所建之上述房屋必需拆除一
        部分，與上訴人乙○○所陳其現有之房屋希望保留之意願相違。惟查上訴人
        乙○○所建之房屋，其位置如附圖乙案編號Ｅ、Ｆ所示即附圖丙案編號Ｋ、
        Ｌ所示，其面積為○點○○九五四公頃（即0.OO4698+0.004842=0.00954 ）
        。而系爭土地總面積為○. ○三五八九八公頃，上訴人乙○○之應有部分六
        六六七五分之八九九四，換算其應有部分面積為○. ○○四八四二公頃，是
        上訴人乙○○所建房屋之總面積○點○○九五四公頃，遠高於其應有部分之
        面積○. ○○四八四二公頃，係其應有部分面積之一點九七倍，現有房屋約
        有二分之一必需拆除，上訴人乙○○保留現有房屋之意願顯難如願，不論採
        何方法分割，均需拆除房屋之一部分，而甲案分割方法，除已儘量保全其房
        屋外，兼顧其分得之Ａ部分房屋之深度合乎臺灣省畸零地使用規則所定最小
        深度十五公尺之規定，將來仍有可能與其隔鄰即上訴人甲○○分得之Ｂ部分
        土地合併使用建築房屋，不若乙案及丙案之分割方法，將編號Ｆ或Ｌ所示土
        地分歸上訴人乙○○，其深度均僅九點五四公尺，寬度均僅三點三公尺，未
        合乎臺灣省畸零地使用規則所定最小寬度四點五公尺及最小深度十五公尺之
        規定，無法建屋，縱令與其隔鄰即上訴人丁○○分得之土地合併使用，亦因
        其深度僅九點八二公尺（以最大深度而言），未達臺灣省畸零地使用規則所
        定最小深度十五公尺，仍無法建屋。足見甲案之分割方法顯優於乙、丙案。
  （五）上訴人雖辯稱：依甲案之分割方法，彼等三人所分得之土地，其地形均呈傾
        斜形狀，將來難以利用，若採丙案所示方法分割，則兩造所分得之土地，其
        地形較為方正，利用價值較高云云。惟查系爭土地之地形，原即非方正，稍
        偏右斜，若南北向之分割線改採方正方式，則系爭土地之東北角必另形成狹
        長三角形之土地，反而難以利用，理想之分割方案，必依系爭土地之原有走
        向而定分割線，甲案即依系爭土地之原有走向，採南北走向分割，避免因分
        割而另產生畸零地。而上訴人所主張之丙案，其分割線亦非正南北走向，而
        係南北偏左走向，上訴人分得之土地並非方正，是上訴人上述抗辯，亦非有
        據。
  （六）如上所述，甲案之分割方法，不惟顧及土地使用之現狀，儘可能保留上訴人
        乙○○所建之房屋，亦兼顧將來兩造分得土地之最大利用價值，符合兩造之
        利益，為妥適之分割方案。
七、上訴人主張依丙案所示方法分割，依此方案，被上訴人分得Ｍ、Ｐ、Ｋ部分之土
    地，其中ｋ部分之土地為畸零地，不利土地之利用；上訴人乙○○分得之Ｌ部分
    土地，其寬度僅三點三公尺，深度僅九點五四公尺，未達上述最小建築深度、寬
    度，且其形狀為前窄後寬，難以利用，又上訴人甲○○所分得Ｏ部分土地之面寬
    僅四點三九公尺，上訴人丁○○所分得Ｎ部分土地之面寬僅二點四五公尺，均不
    符合臺灣省畸零地使用規則第三條之規定。縱依上訴人甲○○、丁○○陳明願就
    分得土地合併建築，使二者土地合併面寬達六點八四公尺，然依臺灣省畸零地使
    用規則第七條「每增加十公分，其深度得減少二十公分」之規定，僅可減少深度
    至十點三二公尺（15-2(6.84-4.5)=10.32），而丙案Ｏ、Ｎ土地之深度僅九點五
    四公尺，亦不符合臺灣省畸零地使用規則第三條、第七條之規定而無法建築，故
    丙案所示之分割方法顯非妥適。
八、兩造均不主張附圖乙案所示之分割方法，依該分割方案，被上訴人分得之Ｅ部分
    土地為畸零地，不利土地之利用，上訴人乙○○分得之Ｆ部分土地，其寬度僅三
    點三公尺，深度僅九點五四公尺，未達上述最小建築深度、寬度，且其形狀為前
    窄後寬，難以利用，又上訴人甲○○所分得Ｉ部分土地之面寬僅四點三○公尺，
    上訴人丁○○所分得Ｈ部分土地之面寬僅二點三八公尺，二者深度（以最深者而
    言）皆僅九點八二，均未達法定最小深度、寬度，縱令上訴人甲○○、丁○○所
    分得之土地予以合併使用，其深度亦屬不足，是乙案亦非妥適之分割方案。
九、綜上所述，被上訴人主張如附圖所示之甲案分割方法最為妥適，原審依附圖甲案
    所示方法予以分割，核無不合，上訴意旨，猶執前詞，指摘原判決失當，求予廢
    棄，非有理由，應予駁回。
十、據上論結：本件上訴為無理由，依民事訴訟法第四百四十九條第一項、第七十八
    條、第八十一條第二款、第四百六十三條、第三百八十五條第一項前段，判決如
    主文。
中      華      民      國    八十九    年      七      月     十八     日
~B1民事第一庭審判長法  官  楚汝聰
~B2                法  官  陳憲智
~B3                法  官  邱森樟
右為正本係照原本作成。
如對本判決上訴，須收受於判決送達後二十日內向本院提出上訴書狀，其未表明上訴
理由者，應於提出上訴後二十日內向本院提出上訴理由書（須按他造人數附具繕本）
，並繳納送達用雙掛號郵票拾份（每份參拾肆元）。
上訴時應提出委任律師或具有律師資格之人之委任狀；委任有律師資格者，另應附具
律師及格證書及釋明委任人與受任人有民事訴訟法第四百六十六條之一第一項但書或
第二項（詳附註）所定關係之釋明文書影本。
~B                書記官  詹錫朋
中      華      民      國    八十九    年      七      月     二十     日
附註：民事訴訟法第四百六十六條之一（第一項、第二項）：對於第二審判決上訴，
上訴人應委任律師為訴訟代理人。但上訴人或其法定代理人具有律師資格者，不在此
限。
上訴人之配偶、三親等內之血親、二親等內之姻親，或上訴人為法人、中央或地方機
關時，其所屬專任人員具有律師資格並經法院認為適當者，亦得為第三審訴訟代理人
。
                                                                        Ｈ


司法院資訊處製作；財團法人民間司法改革基金會備份。
